【裁判字號】    98,上易,64
【裁判日期】    980616
【裁判案由】    解除買賣契約
【裁判全文】
臺灣高等法院臺南分院民事判決  98年度上易字第64號
上  訴  人  丁○○
訴訟代理人  丙○○
                        10
被 上訴 人  庚○○○
            戊○○
兼上列二人
訴訟代理人  己○○    住台南縣善化鎮陽明新村69號
被 上訴 人  甲○○    住台南市安平區○○○街47號
            乙○○    住台南市○○區○○路56號
上列當事人間請求解除買賣契約事件，上訴人對於中華民國98年
2月18日台灣台南地方法院（97年度訴字第1645號）第一審判決
提起上訴，本院於98年6月2日言詞辯論終結，判決如下：
    主  文
上訴駁回。
第二審訴訟費用由上訴人負擔。
    事實及理由
壹、程序部分：
    被上訴人甲○○經合法通知，無正當理由，未於言詞辯論期
    日到場，核無民事訴訟第386條所定各款情形，爰准依上訴
    人之聲請由其一造辯論判決，合先敘明。
貳、實體部分：
一、上訴人起訴主張：被上訴人庚○○○與其子即被上訴人己○
    ○意圖就被上訴人庚○○○所有坐落台南縣山上鄉○○段94
    、95地號土地（下稱系爭土地），以不當之高價出售得利，
    邀被上訴人楊正勳、甲○○擔任說客，於民國（下同）97年
    10月13日引誘上訴人，以公告現值新台幣（下同）1000萬元
    以上之系爭土地僅以800萬元廉價出售之詞，使無經驗之上
    訴人誤信為真，草率答應承買，帶至土地代書即被上訴人乙
    ○○處，經其訂立兩造買賣契約書（下稱系爭契約）後，再
    同往被上訴人庚○○○處所，經其親自按拇指印，當場由上
    訴人支付（第一期）簽約款150萬元。嗣後上訴人為辦理農
    會貸款，前往山上鄉農會查詢結果，始知悉非農會會員不得
    辦理貸款一情，且經請領系爭土地登記謄本始發覺系爭土地
    業經台南縣山上鄉農會設定本金最高限額390萬元之抵押權
    。是本件買賣，經被上訴人等誘騙無社會經驗之買方即上訴
    人輕率答應以不相當之價款承購，顯失公平，上訴人自得依
    民法第74條暴利行為之規定聲請撤銷。又被上訴人等不告明
    買賣標的上有390萬元之抵押權設定登記而有未清償之債務
    ，有此瑕疵致無法為無瑕疵物之給付。另一方面因上訴人非
    在地耕農，無法加入農會，致無法辦理貸款，致無從給付買
    賣價款，依民法第246條之規定，所訂契約應屬無效。上訴
    人於發覺買賣不公平及有瑕疵後，隨即通知撤銷買賣契約，
    請求退還所付價款150萬元未果，於97年11月19日經台南市
    安平區調解委員會調解雙方同意解除系爭買賣契約，惟因上
    訴人要求退還所付150萬元，被上訴人只答應退還75萬元，
    而調解不成立，上訴人爰提起本訴。依民法第259條之規定
    契約解除時當事人雙方應有回復原狀之義務，被上訴人等均
    參與買賣行為並各有分得價款，依民法第185條共同侵權行
    為之規定，均負連帶責任等語，爰求為判決聲明：被上訴人
    應就系爭土地辦理回復所有權登記之同時，連帶給付上訴人
    新台幣150萬元及自起訴狀繕本送達翌日起至清償日止，按
    年息百分之5計算之利息（原審全部駁回上訴人之訴，上訴
    人不服，提起本件上訴）。上訴聲明：(一)原判決廢棄。(二)被
    上訴人應就系爭土地辦理回復所有權登記之同時，連帶給付
    上訴人150萬元及自起訴狀繕本送達翌日起至清償日止，按
    年息百分之5計算之利息。
二、被上訴人之抗辯：
  (一)被上訴人庚○○○、己○○、楊正勳部分則以：渠等並未誘
    騙上訴人，是上訴人反悔違約在先拒絕支付其餘尾款等語，
    資為抗辯。並答辯聲明：上訴駁回。
  (二)乙○○則以：渠受上訴人之託，僅居間承辦本件買賣產權過
    戶事宜，未收取任何好處，於本件買賣契約訂立前亦不認識
    被上訴人，並未誘騙上訴人簽約等語，資為抗辯。並答辯聲
    明：上訴駁回。
  (三)甲○○部分，經合法送達而未於言詞辯論期日到場，亦未提
    出何書狀作何陳述及聲明。
三、兩造不爭執事項：
  (一)被上訴人庚○○○欲出售其所有系爭土地，其子即被上訴人
    己○○請其友人戊○○幫忙尋找買主，戊○○則轉請其友人
    甲○○幫忙。97年10月12日晚上，上訴人之母親、阿姨及甲
    ○○至代書乙○○處，請乙○○幫忙查詢系爭土地之產權。
    97年10月13日乙○○申請系爭土地之登記簿謄本及地籍圖後
    ，通知甲○○前來查看，甲○○即聯絡上訴人之母親至乙○
    ○處查看，乙○○告訴甲○○及上訴人之母親，系爭土地只
    有山上鄉農會之抵押貸款，無二胎貸款，公告現值總計11,2
    37,479元，上訴人之母親表示曾至現場看過系爭土地。甲○
    ○與上訴人之母親商量後，決定要去賣方住處簽約，上訴人
    之母親即回去拿錢，半小時後，上訴人及其母親領了150萬
    元至乙○○之事務所，隨後由甲○○開車載上訴人、上訴人
    之母親、乙○○至被上訴人庚○○○住處簽約。在被上訴人
    庚○○○住處，上訴人與被上訴人己○○談妥付款方式後，
    乙○○即將土地標示、付款方式、負擔費用一一寫在系爭契
    約書上，雙方同意後，即於系爭契約書上簽名蓋章，由於被
    上訴人庚○○○不識字，乙○○即要求被上訴人庚○○○按
    指印，並由己○○及戊○○於系爭契約書上簽名當見證人，
    上訴人並當場交付150萬元給被上訴人庚○○○。
  (二)系爭契約約定系爭土地總價款800萬元，簽約款150萬元於97
    年10月13日簽約當天交付，完稅款100萬元於土地增值稅、
    契稅稅單核下後，經地政士通知3日內交付，尾款250萬元，
    餘300萬元則由上訴人貸款給付。
  (三)系爭土地現設定最高限額抵押權390萬元予台南縣山上鄉農
    會，公告現值總計11,237,479元。
  (四)系爭土地已於97年10月15日辦理所有權移轉登記予上訴人（
    見本院卷第43、19頁）。
四、得心證之理由：
  (一)按法院依民法第74條第1項之規定減輕給付，不僅須行為人
    有利用他人之急迫、輕率，或無經驗，而為法律行為之主觀
    情事，並須該法律行為，有使他人為財產上之給付，或為給
    付之約定，依當時情形顯失公平之客觀事實，始得因利害關
    係人之聲請為之（最高法院82年度台上字第496號判決參照
    ）。本件上訴人雖主張被上訴人係利用其急迫、輕率，或無
    經驗而與其簽訂系爭契約之暴利行為等情，然為被上訴人所
    否認，則上訴人就上開有利於己之事實，自應負舉證責任。
    查：上訴人主張系爭買賣糾紛發生後，被上訴人之母親曾向
    上訴人之姨母與姑媽表示地主願意降價以550萬元出售，與
    上訴人出價之800萬元，價差達250萬元之多，顯見系爭土地
    價值並未達800萬元，故系爭契約有顯失公平之情形云云，
    經查：系爭明北段94號土地之97年度公告現值為每平方公尺
    1,100元，價值3,333,011元（1,100元×3,030.01平方公尺
    ＝3,333,011），系爭明北段95號之97年度土地公告現值每
    平方公尺1,100元，價值7,904,468元（1,100元×7,185.88
    平方公尺＝7,904,468），總計系爭土地價值11,237,479元
    等情，有土地登記第二類謄本附卷可稽（見原審卷第9、10
    頁），可見上開價值並無不實，則上訴人之主張被上訴人甲
    ○○騙伊稱系爭土地有1000萬元價值，賣伊8百萬元算很便
    宜云云，而指訴甲○○有利用上訴人無經驗之暴利行為，並
    不可採。參以受上訴人之託辦理兩造本件買賣產權過戶事宜
    之代書乙○○於本院證稱：「上訴人（買賣簽約後）去找庚
    ○○○，他們私下談了之後，庚○○○說要賣550萬元，我
    母親知道之後，他們雙方一邊不還錢，一邊不把產權登記回
    去，互不讓步，我母親認為僵在那邊也不是辦法，所以就去
    找上訴人跟他說如果不買賣，訂金會損失，要上訴人以550
    萬元買賣。」；被上訴人亦陳稱：「是當天談好之後，隔天
    上訴人跑來找我們，說價錢是否可以降低點，我同意降低．
    ．，我們因為欠錢所以才要賣土地，因為有向農會貸款3百
    萬元，我哥哥在執行中，我母親又生病等語（見本院卷第42
    頁）等語，上訴人嗣亦於本院準備程序中要求被上訴人再度
    降價等情（見本院卷第60頁筆錄），可見系爭買賣係因上訴
    人事後嫌貴不願支付剩餘款項，致被上訴人無法取得後續價
    金，被上訴人嗣願以偏低之價錢550萬元出售，有其不得已
    之苦衷，降價部分可能係被上訴人自願之損失，非即等同被
    上訴人即有暴利行為。況上訴人自承其與被上訴人庚○○○
    簽訂系爭買賣契約之前，上訴人之母親曾至現場看過系爭土
    地，簽約當日亦先看過系爭土地之土地登記謄本及地籍圖後
    ，始與其母親共同至被上訴人庚○○○處簽約，參以上訴人
    之母親陳李芙蓉亦曾有買賣不動產之經驗，有買賣契約書附
    卷可證（見原審卷第97頁），可見上訴人於簽約之前，對系
    爭土地已有相當之了解，且買賣過程均由其母親陪同參與，
    自難認上訴人係基於急迫、輕率，或無經驗之情況下與被上
    訴人庚○○○簽訂系爭契約。系爭土地雖有抵押權登記存在
    ，亦經上訴人所委託辦理之代書即被上訴人乙○○查明並告
    知上訴人，此為兩造所不爭執之事項，上訴人亦大可扣除系
    爭土地抵押權之負擔部分金額，支付其餘價款。上訴人復無
    法舉證證明被上訴人有何共同利用上訴人之無經驗使其購買
    系爭土地之證據，其上開主張，已難採信。從而，上訴人請
    求依民法第74條第1項暴利行為之規定，撤銷其向被上訴人
    購買系爭土地之法律行為或認買賣契約為無效云云，難認有
    據。
  (二)又上訴人既經其母親陪同參與訂約及現場看過系爭土地，簽
    約當日亦先看過系爭土地之土地登記謄本及地籍圖，已無受
    矇蔽欺騙陷於錯誤之可言，則上訴人之指訴被上訴人有詐騙
    行為云云，亦不足採。上訴人之主張被上訴人等均參與系爭
    土地買賣行為並各有分得價款，是共同行為人，依民法第18
    5條共同侵權行為之規定，應負連帶責任云云，未據舉證證
    明被上訴人等人有何共同侵權行為之事實，則上開上訴人所
    陳即有未合，從而，其請求依侵權行為損害賠償之法律關係
    ，請求被上訴人返還價金、回復原狀云云，亦非有據。
  (三)上訴人又主張其與被上訴人庚○○○已於97年11月19日調解
    期日合意解除系爭契約云云，惟查，上訴人於原審審理時自
    承：「（兩造有無在97年11月19日調解時表示要解除買賣契
    約？）當時被上訴人有表示要還我們75萬元並解除買賣契約
    ，但是我們不同意，所以當天並沒有解除買賣契約」等語（
    見原審卷第84頁），且於本院準備程序期日亦陳稱：其願意
    再支付20萬元，貸款也願意負擔，請求降價等語（見本院卷
    第60頁），則可見上訴人與被上訴人庚○○○於97年11月19
    日調解當時並未合意解除契約。是上訴人主張其與被上訴人
    庚○○○已於97年11月19日調解時合意解除契約，請求被上
    訴人庚○○○回復原狀云云，並不足採。
  (四)上訴人雖主張因其非在地耕農，無法加入山上鄉農會會員，
    無法辦理貸款，致無從給付買賣價款，則依民法第246條之
    規定，系爭買賣契約應屬無效云云。惟查，代書乙○○於原
    審審理時已陳稱：「系爭土地可以辦理銀行貸款；系爭土地
    已移轉登記於上訴人名下，如果上訴人加入山上鄉農會會員
    2個月還是可以辦貸款」；於本院亦證稱：「我沒有騙上訴
    人，因農地貸款不容易，是要有農地加入農會會員才能貸款
    。我是為了上訴人可以快貸到款，才先辦過戶。這農地可以
    貸款3百萬元等語（見原審卷第84頁、本院卷第42頁），可
    見上訴人並非無法以系爭土地辦理銀行貸款，此部分上訴人
    之抗辯，亦不可採；更何況上訴人欲向金融機構辦理貸款以
    抵付部分價金，本須上訴人自行負責辦妥貸款，自不能以其
    無法辦妥貸款，致無從給付買賣價款為由，主張系爭買賣契
    約無效。
  (五)又按對於心神喪失或精神耗弱致不能處理自己事務者，法院
    得因本人、配偶或最近親屬二人之聲請，宣告禁治產。禁治
    產人，無行為能力。無行為能力人之意思表示，無效；雖非
    無行為能力人，而其意思表示，係在無意識或精神錯亂中所
    為者亦同，民法第14條第1項、第15條、第75條定有明文。
    「上訴人提出之被上訴人證明書，雖證明被上訴人於54年間
    曾患有精神病症，但不能證明被上訴人於和解時，係無意識
    或有精神錯亂之情形，且被上訴人又未受禁治產之宣告，難
    認和解有無效之原因。」（最高法院58年台上字第3653號判
    例參照）。上訴人主張被上訴人庚○○○係精障人士，其簽
    訂系爭買賣契約時，並無意思能力云云，被上訴人雖不否認
    庚○○○領有精神障礙之殘障手冊，然否認被上訴人庚○○
    ○簽訂系爭買賣契約當時，並無意思能力。況被上訴人庚○
    ○○並未經法院依上開規定為禁治產之宣告，有原審民事紀
    錄科查詢表在卷可稽（原審卷第93頁），而上訴人又未舉證
    證明被上訴人庚○○○簽訂系爭買賣契約當時，係無意識或
    有精神錯亂之情形，則上訴人此部分之主張，自不足採。
五、綜上所述，上訴人就其所主張之事實，均有未合，從而其以
    被上訴人係乘其急迫、輕率、無經驗及被詐欺等情與其簽訂
    系爭契約，即有未合；又主張系爭契約已合法解除、被上訴
    人庚○○○簽訂系爭契約時，並無意思能力為由，契約已無
    效云云；另主張被上訴人共同侵權行為，未據舉證以實其說
    ；均不足採。從而，上訴人之請求被上訴人等應就系爭土地
    辦理回復所有權登記之同時，連帶給付其150萬元及自起訴
    狀繕本送達翌日起至清償日止，按年息百分之5計算之利息
    ，為無理由，不應准許。原審為上訴人敗訴之判決，核無不
    合。上訴意旨指摘原判決不當，求予廢棄改判，為無理由，
    應予駁回。
六、本件事證已臻明確，兩造其餘攻擊、防禦方法及舉證，核與
    判決之結果不生影響，爰毋庸逐一論述，附此敘明。
據上論結，本件上訴為無理由，依民事訴訟法第449條第1項、第
463條、第385條第1項前段、第78條，判決如主文。
中    華    民    國    98    年    6     月    16    日
                  民事第三庭    審判長法  官  陳光秀
                                      法  官  李文賢
                                      法  官  莊俊華
上為正本係照原本作成。
不得上訴。
中    華    民    國    98    年    6     月    17    日
                                      書記官  吳銘添


司法院資訊處製作；財團法人民間司法改革基金會備份。
